臺灣高雄地方法院民事判決　九十一年度簡上字第一一六號
　　上　訴　人　甲○○○
　　被上訴人　　宏城通信科技有限公司
　　法定代理人　乙○○
右當事人間請求返還押金事件，上訴人對於中華民國九十一年一月二十五日本院高雄
簡易庭九十年度雄簡字第二０九六號第一審判決提起上訴，本院判決如左：
    主  　　文
上訴駁回。
第二審訴訟費用由上訴人負擔。
    事  　　實
甲、上訴人方面：
  一、聲明：
    (一)原判決不利上訴人部分廢棄。
    (二)右廢棄部分，被上訴人在第一審之訴駁回。
    (三)第一項廢棄部分及第二審訴訟費用均由被上訴人負擔。
  二、陳述：除與原審判決書所載者相同茲予引用外，補稱：
    (一)本件依兩造租賃契約及公證書約定，租賃稅應由被上訴人負責繳納，然被上訴
      人並未依約繳納，上訴人同意兩造以租金新台幣（下同）十七萬六千元為計算
      違約金之標準，惟被上訴人漏未至稅捐機關扣繳稅額部分，合計十二個月共二
      十一萬一千二百元，仍應自被上訴人之押租金內扣付，否則上訴人即須自行繳
      付此筆租賃所得稅。
    (二)被上訴人欲終止租約，應依合約第九條，預先於一個月前通知上訴人。惟被上
      訴人遲至上訴人於八十九年十一月十三日以存證信函催告被上訴人支付十一月
      份租金時，被上訴人始於翌日即十一月十四日以存證信函通知上訴人已於八十
      九年十一月九日遷移，其終止租約之通知，應自八十九年十一月十五日送達上
      訴人後一個月起算，亦即本件租賃契約應自八十九年十二月十五日始為終止。
      被上訴人除應給付中途解約之違約金二個月租金外，尚須加計一個月之租金十
      七萬六千元。
    (三)另由兩造八十九年十月十九日之電話通話譯文觀之，上訴人多次前往向被上訴
      人收取次年之租金支票，被上訴人則以準備盤讓他人或方便客戶維修、整理東
      西等理由，要求續租一個月，及證人李淑櫻、徐溫彬亦到庭結稱被上訴人於八
      十九年十二月份始遷離，徵諸上訴人猶於八十九年十一月十三日以存證信函催
      告被上訴人等情，被上訴人辯稱已於十月底搬遷，並於十一月一日交還鑰匙云
      云，自不足採信。
    (四)綜上，兩造原約定之租賃期限為三年，被上訴人中途解約，依租賃契約附帶條
      件第七條約定應支付兩個月租金之違約金為三十五萬二千元，加上被上訴人未
      依約扣繳稅額二十一萬一千二百元，及應另行支付一個月租金十七萬六千元，
      合計為七十三萬零二百元，與押金五十萬元相減，被上訴人尚須給付上訴人二
      十三萬零二百元，上訴人自無返還被上訴人押金之義務。
  三、證據：援用原審之立證方法，另提出上訴人八十九年度綜合所得稅各類所得資
      料清單，並聲請傳訊證人徐溫彬及李淑櫻為證。
乙、被上訴人方面：
  一、聲明：如主文所示。
  二、陳述：除與原審判決書所載者相同茲予引用外，補稱：
    (一)通訊行之大哥大等物價值不菲，不可能於十一月一日終止保全契約後還繼續在
      原處營業。十一月一日搬遷後，部分雜物如燈具係因上訴人之前要他留下，才
      未一併清除，且上訴人提出之照片是之前租約尚未到期時就自己去拍的，並未
      看到徐溫彬在場，上訴人提出之照片亦未顯示日期，無從證明被上訴人十二月
      份尚在該處營業。至於合約記載承租人負責租賃稅，則出租人即上訴人必須將
      每月收入租金十七萬六千元之百分之十，一萬六千元填寫各類所得繳款書供被
      上訴人填寫扣繳憑單，因為當初疏忽未記載清楚每月租金十六萬元，外加扣繳
      一成之租金支出，實際支出（含扣繳金額後）租金才是十七萬六千元，既然公
      證書記載每月租金十七萬六千元，國稅局係按十七萬六千元租金計算扣繳，伊
      願意等訴訟確定後負責向稅捐機關繳納。
  三、證據：援用原審之立證方法，另提出中興保全契約管理資料為證。
丙、本院依上訴人聲請傳喚證人徐溫彬及李淑櫻到庭。
    理      由
一、被上訴人起訴主張：兩造於八十八年十一月六日訂立租賃契約，被上訴人承租上
    訴人所有門牌號碼為高雄市前鎮區○○○路二○六號一樓房屋，約定租賃期限三
    年，期間自八十八年十一月十日起自九十一年十月十日止，租金每月為十七萬六
    千元，被上訴人並交付押租金五十萬元與上訴人。嗣被上訴人於八十九年十一月
    十日終止租賃契約，依約被上訴人僅應繳還相當於二個月租金之違約金三十二萬
    元，剩餘之十八萬元上訴人自應返還被上訴人。惟上訴人屆期竟不予歸還，屢經
    催索，均置之不理。為此，基於押租金返還請求之法律關係，請求上訴人給付上
    揭金額等語。
二、上訴人則以：本件租金為十七萬六千元，另約定租賃稅由被上訴人負擔，是被上
    訴人應給付之每月租金總額應為十九萬三千元，被上訴人中途違約終止租約，依
    租賃契約附帶條件第七條約定應支付兩個月租金之違約金為三十五萬二千元，加
    上被上訴人未依約扣繳十二個月之稅額二十一萬一千二百元，及被上訴人實際於
    八十九年十二月間始行搬遷，應另行支付一個月租金十七萬六千元，合計為七十
    三萬零二百元，與押金五十萬元相減，被上訴人尚須給付上訴人二十三萬零二百
    元，上訴人自無返還被上訴人押金之義務等語，資為抗辯。（原審判決上訴人應
    給付被上訴人十四萬八千元，其餘之訴駁回，上訴人不服敗訴部分提起本件上訴
    ，被上訴人敗訴部分則並未上訴而告確定）。
三、兩造不爭執之事實：
  (一)兩造就門牌號碼高雄市前鎮區○○○路二０六號一樓三角窗、一樓十坪及夾層八
    十平方公尺之房屋簽訂租賃契約，並經本院公證處公證，雙方租賃契約約定租賃
    期限為三年，每月租金為十七萬六千元，由被上訴人交付上訴人一年份之支票，
    每月一張，共計十二張，每張面額為十七萬六千元，被上訴人並交付上訴人五十
    萬元供押租金之用，並於第九項及附帶條件第四項分別約定：「租期內，甲方（
    上訴人）有法定原因，欲終止租約或乙方（被上訴人）欲提前終止租約時，均應
    於一個月前通知對方」、「甲方負責房屋稅、地價稅由甲方負責，乙方（被上訴
    人）負責租賃稅，無退稅所得，每年扣繳憑單交由甲方申報所得稅」，及第七項
    約定為：「租期未達參年，中途解約，罰金租金二個月」。此有本院公證處八十
    八年度公字第三０三五九０號公證書、房屋租賃契約書及租金、押金收據在卷可
    稽（見原審卷第六十八頁至七十二頁）。
  (二)被上訴人於租期未達三年中途解約，應給付上訴人相當於二個月租金之違約金，
    共計三十五萬二千元（176000χ2=352000）。
  (三)被上訴人於八十九年十二月十八日雇工拆除設於租賃物外之廣告招牌，有承包工
    程之人員邱連農簽立之字據在卷為證（見原審卷第三十頁）。
四、本件應審酌之兩造爭點為：上訴人得否主張被上訴人應再給付租賃稅二十一萬一
    千二百元為由抵銷押租金？及被上訴人何時搬遷，上訴人主張被上訴人應再給付
    一個月之租金之抵銷抗辯，有無理由？茲分述如下：
  一上訴人主張以被上訴人應給付之租賃稅二十一萬一千二百元抵銷押租金部分：
  (一)按民法第四百二十七條固規定：「就租賃物應納之一切稅捐，由出租人負擔」，
    惟該條並非強制規定，當事人自不妨為相反之約定，最高法院六十五年台上字第
    一一一九號著有判例意旨可資參照。是兩造租賃契約書之附帶條件第四項約定：
    「租賃稅由乙方（被上訴人）負責，無退稅所得，每年扣繳憑單須交由甲方申報
    所得稅」，自非法所不許。惟查，兩造關於租賃稅之定義及稅額、稅率計算方式
    ，均未明定。另對照兩造不爭執之被上訴人交付一年份租金支票予上訴人簽收之
    收據上記載：「租賃稅由承租人繳納」及「租金、壹拾柒萬陸仟元（不含稅、實
    拿）壹拾玖萬參仟元正」（見原審卷第六八頁）等文字，及兩造一致供陳實際交
    付之租金為每月十七萬六千元等情，參以，依所得稅法規定，上訴人租賃所得如
    租金所得，係於減除必要損耗及費用後之餘額即為其租賃所得總額，於計入個人
    綜合所得總額後，並扣除全部免稅額及扣除額後計算出個人綜合所得淨額而依課
    稅級距及累進稅率課稅，而被上訴人給付租金予上訴人，則為租賃所得之扣繳義
    務人。由上足見，兩造約定關於租賃稅由被上訴人負擔之意應為：被上訴人應負
    責先向稅捐稽徵機關繳納應扣繳之百分之十租金所得，並交付租金所得之扣繳憑
    單供上訴人申報個人綜合所得稅之用，嗣經稅捐稽徵機關查核計算後，上訴人如
    無退稅所得，租賃稅始由被上訴人負擔，應堪認定。
  (二)本件被上訴人尚未依所得稅法規定於給付上訴人租金時依租金扣繳稅率辦理扣繳
    ，為兩造所不爭執，並有上訴人提出之財政部高雄市國稅局八十九年度綜合所得
    稅各類所得資料清單附卷為證，堪信為真。而依所得稅法第八十九條第二項規定
    ，扣繳義務人未履行扣繳責任而有行蹤不明或其他情事致無從追究者，稅捐稽徵
    機關得逕向納稅義務人徵收之。然查，本件主管稅捐稽徵機關業已知悉兩造訴訟
    情事，並同意俟本判決確定後，始為進行查核追徵，又被上訴人亦自承國稅局有
    通知伊要課罰鍰，係因為疏忽，所以不曉得租金再加百分之十之扣繳額後，致實
    際應支付之租金變成十九萬三千六百元，伊願意負責向稅捐稽徵機關扣繳等情明
    確（見本院九十一年五月二十八日準備程序筆錄第三頁及九十一年十一月二十七
    日言詞辯論筆錄第二頁），因此，揆諸上開所得稅法第八十九條第二項規定，扣
    繳義務人即被上訴人並無行蹤不明或其他無法追究之情事存在，且稅捐稽徵機關
    業已逕向被上訴人催繳，被上訴人自得逕向稅捐稽徵機關辦理應扣繳之租金所得
    之繳納手續，而上訴人亦無法證明本件具有無退稅所得而須另行由被上訴人給付
    租賃稅之情事，是上訴人主張被上訴人應將應扣繳而未扣繳之該筆租金金額二十
    一萬一千二百元（17600χ12=211200）給付給伊，進而主張抵銷應返還被上訴人
    之押租金云云，尚屬無據，自無可採。
  二上訴人以被上訴人逾期占用系爭租賃物，應再給付一個月租金為由主張抵銷押租
    金之部分：
  (一)兩造原約定租賃期限自八十八年十一月十日起至九十一年十月十日止，租期三年
    ，被上訴人並預先給付上訴人一年份之支票按月抵付租金，已如前述，是兩造租
    約第二年度之租金，應自八十九年十月十一日起另為給付，堪以認定。是上訴人
    於八十九年十月十九日電話通知被上訴人催討租金時，陳稱：伊自十月初一討（
    租金）到現在（十月十九日）等語，此所謂之租金，應係指第二年度即八十九年
    十月十一日起至九十年十月十日止之租金。而被上訴人於電話中表示不要租了，
    如果可以繼續多租一個月收拾東西，如果上訴人說不行，伊十月底就搬等語，應
    指繼續多租一個月至十一月十日之意，此有電話通話之錄音帶譯文附卷可佐（見
    本院九十一年七月四日準備程序筆錄）。況上訴人於原審提出之九十年八月二十
    日答辯狀之第四項中已自承：「原告（被上訴人）雖於系爭租賃期間內，於八十
    九年十一月十日終止租約，惟並未依約回復原狀」等語在卷可查（見原審卷第二
    二頁），參以，被上訴人向上訴人承租系爭租賃物開設通訊行，經營有、無線電
    訊通訊器材之開發、買賣、按裝、修理及維護等業務，為兩造不爭執，並有上訴
    人提出之照片多幀及被上訴人公司之有限公司變更登記表附卷可佐（見原審卷第
    一一九頁及本院卷原證一），被上訴人為防財物損失，並委請中興保全股份有限
    公司自八十八年十一月十五日提供保全服務，標的物地址為高雄市○○○路一五
    七號十二樓，嗣於八十九年十一月九日暫停使用，並於同年十一月十七日拆機，
    此有被上訴人提出之中興保全股份有限公司高雄分公司契約管理資料查詢紀錄附
    卷佐證（見本院卷），衡情上開器材設備，體積小及價值不菲，若非被上訴人業
    已遷移營業處所，應當不致甘冒損失之風險而撤除保全設備。因此，被上訴人主
    張伊於十一月一日即已搬遷一節，應堪採信。
  (二)至上訴人提出照片抗辯被上訴人並未歸還鑰匙，於八十九年十二月十八日尚在現
    場營業，及冷氣機等生財用具仍存置於系爭房屋等情，而認被上訴人遲延返還房
    屋云云，然查，本院審閱上訴人提出之照片上多無註明日期，其中一張註明日期
    者則顯示則為九七年十一月六日（見原審卷第一一八至一二一頁），而其中原審
    卷證四照片尚出現登載上訴人家中電話之紅色貼租傳單（見原審卷第一二一頁）
    ，為上訴人所不否認，是倘若被上訴人果如上訴人所言於八十九年十二月間尚在
    該處營業者，衡情上訴人身為出租人應無從知悉被上訴人究竟何時搬遷，租賃物
    何時始能交付供新承租人占有使用，則為免日後與新承租人有債務不履行之糾紛
    ，應當不會急於租賃物尚未取回之時即貼單招租，因此，上訴人所言顯然違反常
    情，難以採信。
  (三)另上訴人聲請傳訊之證人徐溫彬即陪同上訴人至現場拍攝照片者固到庭證稱：是
    在十二月二十二日去照相，現場還有在營業等語，然其供述日期卻和上訴人所述
    之十二月十八日有所出入，另經本院訊之證人徐溫彬是否知悉被上訴人何時搬遷
    ，則證稱：伊是聽上訴人說對方是八十九年底才搬走等語；又證人李淑櫻證稱：
    八十九年底時，因經過租賃物，聽上訴人抱怨房子十一月份到期後，被上訴人鑰
    匙還未還她，所以有和其進去被上訴人經營之店內了解情形，不知道後來被上訴
    人何時搬走等語（見本院九十一年四月十六日準備程序筆錄）。由此可見，證人
    證詞或與上訴人所言情節有所出入，或證人大多是聽聞上訴人之陳述始知悉兩造
    間租賃契約之糾紛，故其等證言應不足採為有利上訴人之認定。況且，依兩造租
    賃契約書第十四項已約定：「期滿或終止租約，乙方搬遷後，留置部分傢俱雜物
    於租賃物內，而不移去者，視作廢物論」等內容明確，有該租賃契約書在卷可稽
    。換言之，上訴人如認被上訴人於八十九年十一月十一日終止租約後，尚留置物
    品未清理完畢，自得依該條項約定逕以廢棄物處理丟棄而無須等候被上訴人出面
    。此外，上訴人並未能舉出其他旁證證明，被上訴人於終止契約後仍在租賃物地
    點繼續營業之情事，故被上訴人主張伊於十一月一日即搬遷一節，堪信為真實，
    上訴人辯稱被上訴人遲至八十九年十二月底才搬遷云云，並不可採。
  (四)第按承租人於租賃關係終止後，應返還租賃物，民法第四百五十五條第一項前段
    定有明文。次按應返還之物為承租物本身，自租賃之性質言之，為當然之事。從
    而其物毀損時，發生保管義務之違反問題。如有妨害標的物通常使用收益之附著
    物時，為返還義務之履行，應取去之，而回復原狀（史尚寬著，債法各論，民國
    七十五年十一月版，第一九五頁）。是除租賃物本身外之附著物是否回復原狀當
    以是否妨害出租人之使用收益為基準。本件系爭房屋位於公寓大廈內，其專有部
    分業已回復原狀，為雙方所不爭執，惟上訴人以被上訴人迄於八十九十二月十八
    日始雇工拆除招牌，尚應支付一個月之租金而主張抵銷云云。被上訴人則主張招
    牌板面的硬體部分於承租時即已存在，伊並不負有拆除之義務等語。然查，本件
    房屋公寓大廈外牆，於九十年十二月十七日原審勘驗現場時尚有一面具被上訴人
    商標之招牌尚未拆除，此據原審依職權勘驗屬實，並製有勘驗筆錄與現場照片三
    張附卷可稽（見原審卷第一０三至一０四頁），為兩造所不爭（惟其後已經由被
    上訴人拆除）。參以照片所示現場招牌之結構，其本身確含有硬體之招牌板面，
    及貼附其上之廣告內容紙，及相互核對上訴人提出之前承租人晨軒電腦語文教育
    中心承租當時之照片，亦有與現場相同板面之招牌存在，只是貼附之廣告內容不
    同，此有上訴人原審提出當時之照片二紙在卷可查（見原審卷第八九頁）。是被
    上訴人主張伊只是在既有硬體招牌面板上貼附自己公司廣告內容等情，應較符事
    實。縱此部分未予拆除，理應不會妨礙上訴人之使用收益，而上訴人復提出與前
    承租人晨軒電腦語文教育中心之調解書，充其量亦僅能證明晨軒電腦語文教育中
    心同意拆除當時所懸掛的招牌，尚無從證明被上訴人所懸掛之招牌處即非晨軒電
    腦語文教育中心所遺留之招牌框架，揆諸前開說明，被上訴人以此為由主張被上
    訴人應再給付一個月租金之抵銷抗辯，應屬無據，亦不應准許。
五、末按，房屋租賃之押租金在擔保承租人租金之給付及租賃債務之履行，故租賃關
    係消滅後，如承租人無不履行租賃債務之情事，自得請求出租人返還押租金。綜
    上所述，被上訴人違反兩造租賃契約約定之租賃期限而中途解約，自應依該租賃
    契約附帶條件第七項約定條款給付上訴人二個月租金之罰金即三十五萬二千元，
    又被上訴人給付租金為租金所得之扣繳義務人卻疏未扣繳，應逕依所得稅法向稅
    捐稽徵機關辦理扣繳。因此，上訴人主張以該筆漏未扣繳之稅額應自被上訴人之
    押租金內扣抵云云，並無理由。再者被上訴人中途終止租約後，已履行返還租賃
    物之義務，並無遲延交屋之情形，是上訴人主張被上訴人應再給付遲延交還房屋
    之相當於一個月租金之抵銷抗辯，亦屬無據。從而，被上訴人基於押租金返還之
    法律關係，請求上訴人給付扣除二個月租金後之押租金共計十四萬八千元（
    000000-000000=148000），為有理由，應予准許，逾此部分請求，為無理由。原
    審判決就應准許部分判決被上訴人勝訴，理由雖有部分不同，但結論並無二致，
    上訴意旨，仍執陳詞，指摘原判決不當，求予廢棄，為無理由，應駁回其上訴。
六、本件事證已臻明確，兩造其餘未經援用之攻擊防禦方法，經審酌後認對本院判決
    結果不生影響，爰不另一一論駁，附此敘明。
七、據上論結，本件上訴為無理由，依民事訴訟法第四百三十六條之一第三項、第四
    百四十九條第二項、第七十八條，判決如主文。
中　　　華　　　民　　　國　　九十一　　年　　　十二　　月　　十三　　　日
                              臺灣高雄地方法院民事第二庭
~B審判長法官　吳進寶
~B法　　　官　唐照明
~B法　　　官　蘇姿月
右為正本係照原本作成。
本判決不得上訴。
中　　　華　　　民　　　國　　九十一　　年　　十二　　　月　　十三　　　日
~B法院書記官　歐文政
